臺灣高等法院花蓮分院民事判決　九十二年度上字第二三號
　　　上　訴　人　戊○八十一.
　　　　　　　　　己○八十四.
　　　　　　　　　庚○八十四.
　　　兼
　　　法定代理人　辛○○
　　　共　　　同
　　　訴訟代理人　簡燦賢律師
　　　被　上訴人　財政部國有財產局
　　　法定代理人　乙○○
　　　訴訟代理人　丁○○
　　　複 代 理人　丙○○
　　　　　　　　　甲○○
右當事人間請求返還不當得利事件，上訴人等對於台灣花蓮地方法院中華民國九十二
年四月十四日（九十年度訴字第三八九號）第一審判決，提起上訴，本院判決如左：
　　　主　文
上訴駁回。
第二審訴訟費用由上訴人等連帶負擔。
　　　事　實
甲、上訴人方面：
一、聲明：(一)、原判決廢棄。
　　　　  (二)、被上訴人在第一審之訴駁回。
二、陳述：除與原判決記載相同者予以引用外，補稱：
　(一)、本件上訴人等係已故之葉以威之配偶及子女，而葉以威之生母則為本件被繼承
    　人葉周靜娟，皆屬無異。惟查葉以威之生父葉秀峰原任職調查局工作，化名為
　　　「葉長春」，此有調查局出具證明書附於原審卷可憑（見原審卷附被證四），
　　　因葉秀峰生前另有原配葉吳晴湘未育有子女，乃另行與本件被繼承人葉周靜娟
　　　重婚同居而生育子女：葉以敏、葉以威（即上訴人之配偶）、葉以戎等人，因
　　　囿於傳統觀念，乃私自未經葉周靜娟之同意逕行以其化名：葉長春為出養人，
　　　而復以葉秀峰為收養人名義辦理葉以威之收養登記，養母則列名為葉吳晴湘。
　　　然因本生父親收養親生子女為養子女當屬收養無效，且該收養行為未得生母葉
　　　周靜娟之同意，亦未經生母代被收養人為同意之意思表示訂立收養書面契約（
　　　見原審卷附被證三），而純係生父一手為之，從而該收養契約為自始當然，確
　　　定無效，此有戶口謄本載之葉以威養父姓名從缺（上證一）可考，並為上訴人
　　　於原審主張在卷。茲以原審判決理由指敘葉以威死亡時，其與葉秀峰與葉吳晴
　　　湘之收養關係仍屬存在與事證不符，心證理由，難謂適法。
　(二)、台灣台北地方法院八十七年度管字第二號指定遺產管理人事件，該事件之聲請
    　人（訴外人）：財政部台灣省北區國稅局，係於民國八十六年十二月廿二日具
      狀聲請（上證二），而本件葉以威則係於八十七年元月十五日即行申報遺產稅
　　　主張繼承權存在在卷（上證三），則訴外人財政部北區國稅局（即聲請指定遺
　　　產管理人事件之聲請人）已知有葉以威主張本件繼承，竟然不將業已向管轄法
　　　院聲請指定遺產管理人情事通知予葉以威，或逕向受理法院為撤回之通知，已
　　　有不當，難謂適法於先。
　(三)、再就承認繼承之公示催告效力以言，則被上訴人係於八十七年九月十日為本件
　　　登報公示催告（上證四），則葉以威早於八十七年元月十五日，被上訴人為公
　　　示催告前，已向財政部國稅局主張為承認繼承之聲明，縱令主張之對象尚非受
　　　指定之遺產管理人，然而葉以威自始未知悉本件繼承有指定遺產管理人為被上
      訴人情事，而被上訴人與北區國稅局又同屬同一公法人：財政部之公法指揮體
      系，則自應以葉以威向北區國稅局為本件繼承主張之期日，中斷該公示催告之
      效力，而被上訴人亦並未為除權判決之主張，更未取得該項判決。從而被上訴
      人非但取得本件遺產管理人之資格難謂於法見備。再觀諸本件相涉之系爭款額
      領取日期：85.5.10;86.7.11;86.9.13;86.11.5;86.11.6 等期日，皆係于被上
      訴人為公示催告期日之前，則葉以威本於血脈骨肉相繫之直系卑親屬身份領受
      系爭款額，並非無法律上之原因。
　(四)、又按葉以威乃從被繼承人葉周靜娟之所出親子關係，此有葉以威再興小學學籍
　　　表（上證五）及省立台北婦產科醫院出生證明書可考（上證六），又按被繼承
　　　人葉周靜娟（即周蘊華）去世前住處為新店市○○○街四十七號，而葉以威亦
　　　與生母住於同一處所（見原審卷附原證五），則無論就傳統人倫親情，或法律
　　　相扶相持之奉養義務而言，葉以威亦為盡人子奉養之責，數十年來如一日，奉
　　　養老母支付不貲。縱令退萬步而言，設若勉予詮釋葉以威與未曾共同生活之葉
　　　吳晴湘收養關係形式仍然存在，而葉吳晴湘則早於民國七十四年四月四日去世
　　　多時（上證七），而葉以威更未自葉吳晴湘處繼承分枚財物，亦有國稅局九十
　　　一年五月十四日財北國稅資字第０九一００二八六八八號函可憑（上證八），
　　　則葉以威亦得本於親情家屬扶養費用之墊付而予領受。甚者老母葉周靜娟去世
　　　後，葉以威所為喪葬費用之支付，亦得本於費用支付之返還而領受，從而亦無
　　　不當得利之情。
三、證據：除援用原審提出之證物外，補提出上證一：葉以威戶口謄本影本乙份。上
    證二：財政部北區國稅局聲請本件指定遺產管理人事件聲請狀影本乙份。上證三
    ：葉以威申報葉周靜娟遺產稅聲請書影本乙份。上證四：被上訴人登報公示催告
    影本乙份。上證五：葉以威再興小學學籍表影本乙份。上證六：省立台北婦產科
    醫院葉以威出生證明影本乙份。上證七：葉吳晴湘死亡戶籍謄本影本乙份。上證
    八：北區國稅局91.5.14財北國稅資字第０九一００二八六八八號函影本乙份。
乙、被上訴人方面：
一、聲明：如主文所示。
二、陳述及證據均與原判決之記載相同，茲引用之。
丙、本院依職權調閱台灣台北地方法院八十七年度管字第二號家事案全卷。
　　　理　由
一、本件被上訴人於原審起訴主張被繼承人葉周靜娟於八十五年十月二日死亡後，由
　　法院裁定指定其為遺產管理人。惟被繼承人葉周靜死亡後遺有存款等遺產遭葉以
　　威提領二百六十九萬四千七百元。惟葉以威雖為葉周靜娟之親生子，然葉以威係
　　經訴外人葉秀及葉吳晴湘所收養，且該收養關係迄葉周靜娟死亡仍未經撤銷，
　　故葉以威並非葉周靜娟之繼承人，自無權繼承葉周靜娟之遺產。而葉以威領取葉
　　周靜娟之上開財產後，已於八十七年九月二十一日死亡，其財產，分別由葉以威
　　之配偶即上訴人辛○○，葉以威之子女即上訴人戊○、己○、庚○所繼承，經被
　　上訴人催告，拒不返還，乃本於遺產管理人之地位，依民法第一百七十九條不當
　　得利之規定請求上訴人等如數返還；上訴人等固不否認葉周靜娟死亡後之遺產存
　　款二百六十九萬四千七百元，由渠等之被繼承人葉以威所領取，並於葉以威死亡
　　後，由上訴人等所繼承等事實。然以葉以威之生父當初與其配偶葉吳晴湘共同收
　　養葉以威時，並未訂立書面契約、未得生母葉周靜娟之同意、親生父親收養親生
　　子女等事由，其收養關係均屬無效等語資為抗辯。
二、被上訴人主張被繼承人葉周靜娟於八十五年十月二日死亡後，因無繼承，經台灣
　　台北地方法院於八十七年一月十三日以八十七年管字第二號民事裁定，指定被上
　　訴人財政部國有財產局為被繼承人葉周靜娟之遺產管理人，同時准對被繼承人葉
　　周靜娟大陸地區以外之繼承人，應自公示催告最後登載新聞紙之日起，一年內承
　　認繼承，並經被上訴人將上開裁定刊登報紙等情，為兩造所不爭執，應認被上訴
　　人確有管理葉周靜娟遺產之合法權源。上訴人辛○○、戊○、己○、庚○之被繼
　　承人葉以威於八十七年九月二十一日死亡時，其戶籍謄本上明確記載養父葉秀峰
　　、養母葉吳晴湘，足認葉以威確實被葉秀峰、葉吳晴湘所收養，且葉以威死亡時
　　，其與葉秀峰與葉吳晴湘之收養關係仍屬存在，亦足以證明葉以威在法律上並非
　　葉周靜娟之繼承人，亦未於生前向被上訴人為承認繼承之表示等事實，亦為兩造
　　所不爭執，均堪認為真實。又按違法之收養雖為有瑕疵之行為，得由利害關係人
　　向法院請求撤銷，並非當然無效。上訴人主張為無效，自無可採。
三、按無法律上之原因而受利益，致他人受損害者，應返還其利益。雖有法律上之原
　　因，而其後已不存在者，亦同，民法第一百七十九條定有明文。上訴人等之被繼
　　承人葉以威既非葉周靜娟之繼承人，自無繼承葉周靜娟遺產之權利，則葉以威提
　　領葉周靜娟之遺產存款後，並非法律上合法繼承之財產，而葉以威死亡後，該筆
　　存款復由上訴人等以繼承人之身份繼承，惟該筆存款並非葉以威之財產，自不屬
　　其遺產，因而上訴人等於葉以威死亡後所受領該筆存款之利益，即欠缺法律上之
　　原因，並已使身為葉周靜娟遺產管理人之被上訴人受有損害。又依民法第一千一
　　百五十一條規定：繼承人有數人時，在分割遺產前，各繼承人對於遺產全部為公
　　同共有。上訴人等並未陳明其於繼承葉以威之遺產後，有分割遺產之行為，則對
　　於所受繼承葉以威之遺產應屬公同共有關係，從而被上訴人請求上訴人等連帶返
　　還其所受利益二百六十九萬四千七百元，及自起訴狀繕本送達日（第一次送達期
　　日為公示送達）之翌日即九十年八月二日起加計法定遲延利息自屬正當，應予准
　　許，原審因而為上訴人等敗訴之判決，核無不當，上訴意旨仍執前詞，指摘原判
    決不當，為無理由，應予駁回。
四、兩造其餘攻擊防禦方法，並所提出之證據不影響本件判決之結果，爰不一一論述
　　，併此明。
據上論結：本件上訴為無理由，依民事訴訟法第四百四十九條第一項，第八十五條第
二項判決如主文。
中　　　華　　　民　　　國　　九十三　　年　　　三　　　月　　 十一　　 日
                                  審判長法官  謝  志  揚
                                  　　　法官  陳  淑  媛
                                  　　　法官  莊  謙  崇
右正本係照原本作成。
如不服本判決，應於判決送達後二十日內向本院提出上訴狀。未表明上訴理由者，應
於上訴後二十日內向本院提出上訴理由狀(須按他造人數提出繕本)。
上訴時應提出委任律師或具有律師資格之人之委任狀；委任有律師資格者，另應附具
律師及格證書及釋明委任人與受任人有民事訴訟法第四百六十六條之一第一項但書或
第二項（詳附註）所定關係之釋明文書影本。
                                  法院書記官  林  明  智
中　　　華　　　民　　　國　　九十三　　年　　　三　　　月　　 十一　　 日
附註：民事訴訟法第四百六十六條之一( 第一項、第二項 )：
對於第二審判決上訴，上訴人應委任律師為訴訟代理人。但上訴人或其法定代理人具
有律師資格者，不在此限。
上訴人之配偶、三親等內之血親、二親等內之姻親，或上訴人為法人、中央或地方機
關時，其所屬專任人員具有律師資格並經法院認為適當者，亦得為第三審訴訟代理人
。
